ACORDAO-COMPLETO-2557557

ACÓRDÃO 7732/2022 ATA 38/2022 - PRIMEIRA CÂMARA

VISTOS, relatados e discutidos estes autos de embargos de declaração opostos ao Acórdão 3229/2022-TCU-Primeira Câmara, alusivo a aposentadoria concedida pelo Senado Federal,
ACORDAM os Ministros do Tribunal de Contas da União, reunidos em sessão da Primeira Câmara, com fulcro nos arts. 32 e 34 da Lei 8.443/1992, e diante das razões expostas pelo Relator, em:
9.1. conhecer dos embargos de declaração opostos pelo Senado Federal para, no mérito, rejeitá-los;
9.2. dar ciência desta deliberação ao embargante.

Embargos de declaração opostos ao Acórdão 3.229/2022-1ª Câmara

Primeira Câmara

Senado Federal.

3. Interessados/Responsáveis/Recorrentes:
3.1. Interessado: Carlos José Bahia de Menezes (XXX.908.131-XX).
3.2. Recorrente: Senado Federal.

13.1. Ministros presentes: Walton Alencar Rodrigues (Presidente), Benjamin Zymler, Vital do Rêgo e Jorge Oliveira.
13.2. Ministros-Substitutos presentes: Augusto Sherman Cavalcanti (Relator) e Weder de Oliveira.

ACORDAO-COMPLETO-2560712

Acórdão 1803/2023 - Primeira Câmara

AUGUSTO SHERMAN

Ministro-Substituto Augusto Sherman Cavalcanti, em substituição ao Ministro Benjamin Zymler.

Na sessão de 7/6/2022, este Colegiado, pelo Acórdão 3.229/2022, negou provimento a pedido de reexame interposto pelo Senado Federal contra o Acórdão 13359/2021-TCU-Primeira Câmara, por meio do qual foi negado registro à aposentadoria do sr. Carlos José Bahia de Menezes, concedida pelo órgão.
2.	Notificado a respeito, o Senado opõe embargos de declaração.
3.	Para o recorrente, o julgado padece de "omissões, contradições e obscuridades [...] que exigem respostas e esclarecimentos", a saber: 
"a) em primeiro lugar, na decisão embargada essa 1ª. Câmara, embora o tema tenha sido levantado nas razões do Pedido de Reexame, se omitiu ao deixar de enfrentar o fato de que o próprio Plenário do TCU considerou regulares, em ao menos duas oportunidades (Acórdão 2888/2008-TCU-Plenário e Acórdão 262/2011-TCU-Plenário) , reajustes baseados em leis específicas e de iniciativa de outros Poderes (em razão de omissão do Chefe do Executivo) , e que tiveram suas condições de caráter de revisão geral reconhecidos por essa Corte de Contas, para julgar a legalidade de sua aplicação para a revisão da VPNI, sendo que as decisões invocadas não foram superadas pelo Plenário da Corte;
b) em segundo lugar, há omissão, pois a fundamentação do acórdão não se debruçou e deixou de enfrentar a patente similaridade apontada no Pedido de Reexame, entre a Lei 13.302/2016 e as Leis nº s 11.169/2005, 11.170/2005 e 11.383/2006, consideradas como de conteúdo de revisão geral, conforme decisão proferida pelo Acórdão 262/2011-TCU-Plenário, ratificando o Acórdão 2888/2008-TCU-Plenário do TCU; 
c) em terceiro lugar, se omite por deixar de considerar que o Acórdão 262/2011-TCU-Plenário confere interpretação divergente àquela esposada no julgamento individual da aposentadoria do servidor Carlos José Bahia de Menezes, reconhecendo a legalidade da aplicação dos percentuais previstos nas Leis nº 11.170/2005 (Senado Federal) , nº 11.169/2005 (Câmara dos Deputados) e nº 11.383/2006 (Tribunal de Contas da União) sobre a parcela VPNI; 
d) em quarto lugar, porque a fundamentação do acórdão se omite quanto à análise do contexto histórico que deu origem à edição da Lei nº 13.302/2016, pois, à época (assim como em 2003, 2004 e 2005) , houve uma patente omissão de iniciativa do Chefe do Poder Executivo para propor projeto de lei de revisão geral, mas que a contrário sensu concedia aumentos às carreiras do Executivo, sem contemplar os demais Poderes, em idêntico contexto ao que antecedera a edição das Leis nº s 11.169/2005, 11.170/2005 e 11.383/2006; 
e) em quinto lugar, o acórdão se omite ao não considerar que o reajuste promovido pela Lei nº 13.302/2016, foi realizado em alinhamento com o Poder Executivo, promoveu reajuste único e linear a toda a categoria dos servidores do Senado Federal, no mesmo percentual proposto pelo Poder Executivo a seus servidores; 
f) em sexto lugar, o acórdão apresenta contradição com a Lei 13.302/2016, quando afasta sua aplicação à VPNI - parte integrante da remuneração nos termos da Lei nº 8.852/1994 c/c a Lei 8.112/90 - afastando disposição constante do art. 1º da Lei nº 13.302/2016, que diz expressamente que o reajuste se aplica às 'demais parcelas de natureza remuneratória devidas aos ocupantes de cargo efetivo do Quadro de Pessoal do Senado Federal', o que restringe indevidamente disposição literal da lei."
4.	De outra parte, ressalta que "existem diversos acórdãos [contemporâneos do TCU] que ratificaram o reajuste de VPNI pela Lei nº 13.302/2016, que concedeu reajuste geral aos servidores do SF".
5.	Em conclusão, requer:
"..........................................................................................................................................
c) a instauração do procedimento de uniformidade previsto no art. 91 do RITCU, a fim de se ratificar o entendimento sobre a regularidade/legalidade do reajuste incidente sobre as VPNIs (quintos/décimos) e sobre a VPNI, aplicados em razão da Lei nº 13.302/2016, tendo em vista o seu conteúdo de revisão geral de remuneração, tal qual considerado pelo Plenário do TCU quando do julgamento do Acórdão 252/2011-TCU-Plenário; e 
d) o processamento destes embargos de declaração, conferindo-lhe efeitos infringentes na forma do art. 287, § 7º do RITCU e ao final dar-lhe provimento no sentido de reconhecer e suprir as omissões suscitadas ao Acórdão nº 3.229/2022, dessa Colenda Primeira Câmara, notadamente reformando aquela decisão no sentido de declarar o conteúdo de reajuste geral da Lei nº 13.302/2016, bem como a legalidade da aplicação do reajuste à VPNI, e consequentemente a regularidade do ato de aposentadoria do servidor aposentado Carlos José Bahia de Menezes neste tocante."
	É o relatório.

não há.

Não atuou.

EMBARGOS DE DECLARAÇÃO EM PROCESSO DE APOSENTADORIA. NEGATIVA DE REGISTRO EM FACE DA INCORPORAÇÃO DE "QUINTOS/DÉCIMOS" DE FUNÇÕES COMISSIONADAS APÓS A EDIÇÃO DA LEI 9.624/1998 E, AINDA, DO REAJUSTAMENTO IRREGULAR DA VANTAGEM. EMBARGOS DE DECLARAÇÃO. ARGUIÇÃO DE OMISSÕES, OBSCURIDADES E CONTRADIÇÕES NO JULGADO. CONHECIMENTO. REJEIÇÃO.

APOSENTADORIA (APOS)

não atuou.

Cuidam os autos da aposentadoria do sr. Carlos José Bahia de Menezes, ex-servidor do Senado Federal.
2.	Por meio do Acórdão 13359/2021-TCU-Primeira Câmara, este Colegiado negou registro ao título concessório em face da inclusão, no benefício previdenciário, de "quintos" de funções comissionadas exercidas posteriormente à edição da Lei 9.624/1998 e, ainda, do reajustamento irregular das parcelas incorporadas.
3.	Irresignado com o decisum, o Senado interpôs pedido de reexame, ao qual foi negado provimento pelo Acórdão 3229/2022-TCU-Primeira Câmara.
4.	Desta feita, alegando a existência de obscuridades, omissões e contradições no último julgado, o órgão opõe embargos de declaração.
5.	Nesse sentido, focando a questão do reajuste das parcelas de "quintos/décimos" pelos índices estabelecidos na Lei 13.302/2016, que elevou os vencimentos dos servidores da Casa Legislativa, argumenta, em essência, que:
- "embora o tema tenha sido levantado nas razões do Pedido de Reexame, [a decisão embargada foi omissa] ao deixar de enfrentar o fato de que o próprio Plenário do TCU considerou regulares, em ao menos duas oportunidades (Acórdão 2888/2008-TCU-Plenário e Acórdão 262/2011-TCU-Plenário) , reajustes baseados em leis específicas e de iniciativa de outros Poderes (em razão de omissão do Chefe do Executivo) "; 
- "o acórdão se omite ao não considerar que o reajuste promovido pela Lei nº 13.302/2016, realizado em alinhamento com o Poder Executivo, promoveu reajuste único e linear a toda a categoria dos servidores do Senado Federal, no mesmo percentual proposto pelo Poder Executivo a seus servidores";
- "o acórdão apresenta contradição com a Lei 13.302/2016, quando afasta sua aplicação à VPNI - parte integrante da remuneração nos termos da Lei nº 8.852/1994 c/c a Lei 8.112/90 - afastando disposição constante do art. 1º da Lei nº 13.302/2016, que diz expressamente que o reajuste se aplica às 'demais parcelas de natureza remuneratória devidas aos ocupantes de cargo efetivo do Quadro de Pessoal do Senado Federal', o que restringe indevidamente disposição literal da lei".
6.	Os embargos de declaração preenchem os requisitos de admissibilidade pertinentes, podendo ser conhecidos.
7.	No mérito, entretanto, não há o que reparar, pela via eleita, na decisão atacada.
8. 	Com efeito, as ponderações do Senado, expressas em alentado expediente de cinquenta páginas, denotam mero inconformismo com a deliberação expressa no Acórdão 3229/2022-TCU-Primeira Câmara. Na realidade, sua evidente pretensão é rediscutir a matéria de fundo tratada nos autos - ou, mais especificamente, defender a licitude do reajuste promovido pela administração do órgão nas parcelas de "quintos/décimos" de seus servidores -, e não sanear eventual obscuridade, contradição ou omissão existente no julgado.
9.	A propósito, valendo-me das palavras da Ministra Nancy Andrighi, do Superior Tribunal de Justiça (STJ) , observo, de plano, que "o julgador não está obrigado a examinar, como se respondesse a um questionário, a totalidade das afirmações deduzidas pelas partes no curso da marcha processual, bastando, para a higidez do pronunciamento judicial, que sejam enfrentados os aspectos essenciais à resolução da controvérsia" (cf. EDcl no AgInt no RMS 62808, Terceira Turma, julgado em 29/3/2021) .
10.	Pois bem, na hipótese dos autos, ainda que existentes as "omissões" ou "contradições" apontadas nas razões recursais, seu saneamento não ensejaria a modificação da deliberação desta Corte, pois os fundamentos do aresto embargado permaneceriam incólumes (os destaques constam do voto condutor da decisão, que apresentei na oportunidade) :
"10. [...] Na dicção do art. 41 da Lei 8.112/1990, é fora de dúvida que a VPNI alusiva aos antigos 'quintos/décimos' de funções comissionadas constitui 'vantagem pecuniária permanente estabelecida em lei' e, dessa forma, integra o conceito de 'remuneração'.
11. Sem embargo, o mesmo estatuto que define o termo 'remuneração' distingue a 'VPNI dos quintos' e fixa as balizas para o seu reajustamento: exclusivamente mediante revisões gerais de remuneração dos servidores públicos (parágrafo único do art. 62-A) .
12. Aqui, a aplicação do princípio da especialidade já resolve a aparente antinomia discutida nos autos: a norma que instituiu a VPNI e disciplina, em específico, seu critério de reajustamento ao longo do tempo (Lei 8.112/1990) prevalece sobre a norma que dispôs, em caráter pontual e genérico, sobre o reajuste da remuneração dos servidores do Senado Federal (Lei 13.302/2016) .
13. Mas, para além disso, o fato é que a Lei 8.112/1990, estatuto jurídico do funcionalismo federal, norma de iniciativa privativa do Presidente da República, não poderia ter seus efeitos mitigados por norma de iniciativa do Poder Legislativo, caso da Lei 13.302/2016.
14. Assim, tratando-se os 'quintos/décimos' de vantagem de natureza tipicamente estatutária - e não de retribuição contemplada em algum particular plano de carreira -, há de prevalecer, na espécie, seja pela observância do princípio da especialidade, seja pela prerrogativa constitucionalmente atribuída ao Chefe do Poder Executivo para a propositura de leis que disponham sobre o regime jurídico do funcionalismo, a regra estabelecida no art. 62-A, parágrafo único, da Lei 8.112/1990.
15. Posto isso, de outra parte, não há como dissociar a expressão 'revisão geral de remuneração dos servidores públicos federais', fixada no estatuto, da 'revisão geral anual [da remuneração dos servidores públicos]' estabelecida na Constituição. Esta, a propósito, também de iniciativa privativa do Presidente da República, é feita 'sem distinção de índices', característica que igualmente desqualificaria, como 'revisão geral', o reajuste previsto na Lei 13.302/2016, concedido apenas aos servidores do Senado.
16. Por fim, lembro que a distinção entre 'reajuste de remunerações e subsídios por lei específica' (ou 'reajuste setorial', como denomina a recorrente) , caso da Lei 13.302/2016, e 'revisão geral de remunerações e subsídios', caso, por exemplo, da Lei 10.697/2003, foi exposta com meridiana clareza pela Suprema Corte no julgamento da ADI 3.968".
11.	Sobre a ventilada mudança de posicionamento do TCU, considerada a exegese encampada no Acórdão 2888/2008-TCU-Plenário (ratificado, em pedido de reexame, pelo Acórdão 262/2011-TCU-Plenário) , o fato é que, consoante já assentado na jurisprudência do Supremo Tribunal Federal (STF) , 
"O que regula os proventos da inatividade é a lei (e não sua interpretação) vigente ao tempo em que o servidor preencheu os requisitos para a respectiva aposentadoria (Súmula 359/STF) . Somente a lei pode conceder vantagens a servidores públicos" (cf. MS 26.196, relatado pelo Ministro Ayres Brito e julgado em 18/11/2010, e MS 33.508, relatado pelo Ministro Roberto Barroso e julgado em 19/3/2018) .
12.	De qualquer modo, trata-se de entendimento há muito superado no âmbito deste Tribunal. Na realidade, desde janeiro de 2007, nenhum reajustamento foi efetuado nos "quintos/décimos" incorporados pelos servidores da Corte.
13.	Quanto ao argumento de que "o reajuste promovido pela Lei nº 13.302/2016 [foi] realizado em alinhamento com o Poder Executivo, [...] no mesmo percentual proposto pelo Poder Executivo a seus servidores", este perde relevância quando se tem em conta que, precisamente por não configurar revisão geral de remuneração, nenhum servidor do Poder Executivo teve, na ocasião, "quintos/décimos" reajustados. O mesmo aconteceu, vale dizer, com os servidores do Poder Judiciário e do Ministério Público.
14.	Por fim, relativamente ao pedido do embargante para instauração de incidente de uniformização de jurisprudência sobre a matéria, motivado por possível divergência entre deliberações contemporâneas desta Corte, cumpre anotar que este Colegiado já se manifestou recentemente a respeito, quando da prolação do Acórdão 4280/2022-TCU-Primeira Câmara. Por sua pertinência e juridicidade, peço licença para transcrever trecho do voto então apresentado pelo relator, Ministro Jorge de Oliveira:
"5. Um último ponto trazido pelo embargante diz respeito à possível falta de uniformidade nas decisões do Tribunal sobre a questão do reajuste da parcela de VPNI. Para tanto, lista alguns casos de servidores do Senado Federal que tiveram suas aposentadorias julgadas legais, mesmo considerando a percepção da parcela em questão com os reajustes concedidos, além de outras aposentadorias, julgadas ilegais por outras razões, mas sem que tenha sido apontada irregularidade quanto aos reajustes concedidos com base na Lei 13.302/2016. Dessa forma, o embargante solicita a instauração de incidente de uniformização de jurisprudência, a fim de pacificar o assunto no TCU.
6. Na verdade, as deliberações indicadas não se pronunciaram especificamente sobre o reajuste da parcela de VPNI, como mencionado pelo próprio embargante, não estando caracterizada, desse modo, a falta de uniformidade nas decisões desta Corte. O que ocorreu foi que a indevida incidência do reajuste previsto na Lei 13.302/2016 sobre as parcelas de VPNI não foi detectada na apreciação daqueles processos.
7. Diante disso, considero oportuno, à luz do disposto no art. 260, § 2º, que o Tribunal dê início aos procedimentos necessários à identificação e revisão de ofício das decisões que determinaram o registro de atos maculados pela mesma irregularidade examinada nos presentes embargos. Assim, proponho que seja determinada à Sefip a realização desse trabalho, o qual deverá submeter-se a critérios de materialidade, relevância e risco, para fins de priorização no contexto das demais atribuições daquela unidade técnica. 
8. Da mesma forma, a unidade deve ser alertada para a necessidade de examinar a ocorrência dessa mesma irregularidade ao promover a instrução dos processos ainda não apreciados de atos de concessão de aposentadoria ou pensão emitidos pelo Senado Federal e, também, pela Câmara dos Deputados, já que a atualização indevida de quintos foi constatada por este Tribunal em diversos atos concedidos por aquele órgão, a exemplo dos Acórdãos 40/2021 e 3.400/2022 da 1ª Câmara, e 6.857/2021 e 3617/2022 da 2ª Câmara."
15.	Proponho, pois, a rejeição dos embargos.
	Ante o exposto, manifesto-me por que o Tribunal aprove o acórdão que ora submeto à deliberação deste Colegiado. 
TCU, Sala das Sessões, em 25 de outubro de 2022.
AUGUSTO SHERMAN CAVALCANTI 
Relator